臺灣高等法院民事判決　　　　　九十三年度上易字第四六四號
上　訴　人　復華證券金融股份有限公司
法定代理人　張昌邦
訴訟代理人　潘莉臻
　　　　　　楊勢如
　　　　　　孫淑玲
被 上 訴人　乙○○
　　　　　　丙○○
　　　　　　甲○○
上列當事人間請求撤銷買賣行為等事件，上訴人對於中華民國九
十三年三月十六日臺灣板橋地方法院九十二年度訴字第一八七二
號第一審判決提起上訴，經本院於九十四年二月二十三日言詞辯
論終結，判決如下：
    主      文
上訴駁回。
第二審訴訟費用由上訴人負擔。
    事實及理由
一、上訴人於原審請求(一)被上訴人等應將坐落於台北縣中和市○
    ○街一三九巷五之三號之房屋及其基地（以下簡稱系爭不動
    產）於民國（下同）九十二年三月十五日之買賣契約及移轉
    之物權行為予以撤銷。(二)被上訴人甲○○就前開不動產於九
    十二年五月十二日所有權移轉登記應予塗銷。嗣於本院審理
    中變更請求(一)被上訴人甲○○、丙○○應將系爭不動產於九
    十二年三月十五日之買賣契約予以撤銷。(二)被上訴人乙○○
    、丙○○應將系爭不動產於九十二年四月十七日之贈與行為
    予以撤銷。(三)被上訴人甲○○、丙○○應將系爭不動產於九
    十二年四月二十一日之所有權移轉行為予以撤銷。(四)被上訴
    人甲○○就系爭不動產於九十二年五月十二日所有權移轉登
    記應予塗銷。核其請求之基礎事實相同，依民事訴訟法第四
    百四十六條第一項但書、第二百五十五條第一項但書第二款
    之規定，應予准許。
二、上訴人起訴主張：被上訴人乙○○於八十六年十二月四日向
    上訴人申請開戶設立000－0－00000號信用帳戶，
    同時訂立融資融券契約書，以作為股票融資融券信用交易之
    用。嗣被上訴人乙○○之信用帳戶因整戶擔保維持率低於融
    資融券契約書第五條第二項之規定，依約應補繳差額，但被
    上訴人乙○○經上訴人通知補繳差額，自八十七年十月三十
    一日起即未於期限內補繳，經上訴人向原法院聲請發九十二
    年促字第二○一一七號支付命令獲准，被上訴人乙○○於九
    十二年四月四日收受該支付命令後，竟與其妻即被上訴人丙
    ○○通謀虛偽意思表示訂立贈與契約，將系爭不動產贈與丙
    ○○，並於九十二年四月十七日完成贈與之所有權移轉登記
    ，依民法第八十七條第一項之規定，應屬當然無效（上訴人
    於本院言詞辯論時陳明不再主張關於通謀虛偽意思表示之贈
    與無效之法律關係）；而丙○○再於同年月二十一日與被上
    訴人甲○○訂立買賣契約，於同年五月二十一日將系爭不動
    產所有權移轉登記予甲○○，乙○○本身因而陷於無資力，
    致上訴人之債權有不能受償之虞，實已侵害上訴人之債權，
    上訴人自得依民法第二百四十四條第二項聲請法院撤銷之等
    情，爰求為：(一)被上訴人等應將系爭不動產於九十二年三月
    十五日之買賣契約及移轉之物權行為予以撤銷。(二)被上訴人
    甲○○就系爭不動產於民國九十二年五月十二日所有權移轉
    登記應予塗銷。（原審為上訴人敗訴之判決，上訴人聲明不
    服）並上訴聲明：(一)原判決廢棄。(二)被上訴人甲○○、丙○
    ○應將系爭不動產於九十二年三月十五日之買賣契約予以撤
    銷。(三)被上訴人乙○○、丙○○應將系爭不動產於九十二年
    四月十七日之贈與行為予以撤銷。(四)被上訴人甲○○、丙○
    ○應將系爭不動產於九十二年四月二十一日之所有權移轉行
    為予以撤銷。(五)被上訴人甲○○就系爭不動產於九十二年五
    月十二日所有權移轉登記應予塗銷。
    被上訴人等則以：(一)訴外人章荷娟盜用被上訴人乙○○之印
    章，並冒用被上訴人乙○○之名義向上訴人申請開戶，並持
    有被上訴人乙○○之印章、存摺，有台灣高等法院檢察署八
    十九年度議字第二九六八號處分書可按。故被上訴人乙○○
    否認上訴人提出之開戶資料為真正，被上訴人乙○○並未積
    欠上訴人之債務。(二)被上訴人乙○○為開設涮涮鍋小吃店，
    於八十八年向被上訴人甲○○借款新台幣（下同）四百萬元
    ，為擔保債權，並於八十八年一月二十六日完成系爭房地之
    抵押權設定登記（抵押權存續期間自八十八年一月二十五日
    至九十一年一月二十四日止）。被上訴人乙○○至九十二年
    三月間僅清償被上訴人一百萬元，始於九十二年三月十二日
    與被上訴人甲○○就清償餘額三百萬之債務訂立清償協議書
    ，並於九十二年三月十五日由丙○○與被上訴人甲○○簽立
    不動產買賣契約書及四百萬元商業本票一紙抵充上開三百萬
    元之債務，為免損及甲○○之權益，先將系爭不動產過戶予
    妻子丙○○，再過戶予甲○○。被上訴人乙○○係於抵押權
    清償期屆至後，於九十二年五月十三日將系爭不動產過戶於
    被上訴人甲○○，辦理移登記完畢將所有權狀交付被上訴人
    甲○○後，被上訴人甲○○始返還借據、協議書及商業本票
    等，並於九十二年九月二十一日交屋完畢。被上訴人間之債
    權買賣及物權移轉均適法等語，資為抗辯。並答辯聲明：上
    訴駁回。
三、上訴人主張被上訴人乙○○積欠上訴人股票融資融券信用交
    易之差額，於九十二年四月四日收受上訴人向原法院聲請核
    發之九十二年促字第二○一一七號支付命令後，與其妻即被
    上訴人丙○○訂立贈與契約，將系爭不動產贈與丙○○，並
    於九十二年四月十七日完成贈與之所有權移轉登記，再由丙
    ○○再於同年月二十一日與被上訴人甲○○訂立買賣契約，
    於同年五月二十一日將系爭不動產所有權移轉登記予甲○○
    之事實，業據提出被上訴人乙○○開立信用帳戶申請、融資
    融券契約書、原法院九十二年促字第二○一一七號支付命令
    、系爭不動產表所有權狀況查詢資料等件為證，且為被上訴
    人等三人所不爭執，堪信為真正。
四、被上訴人等三人間之贈與、買賣行為使被上訴人乙○○本身
    陷於無資力，致上訴人之債權有不能受償之虞，實已侵害上
    訴人之債權，上訴人自得依民法第二百四十四條第二項聲請
    法院撤銷之云云，惟為被上訴人等三人所否認，並以前詞置
    辯。經查：
  (一)按民法第二百四十四條第二項規定：「債務人所為之有償行
    為，於行為時明知有損害於債權人之權利者，以受益人於受
    益時亦知其情事者為限，債權人得聲請法院撤銷之。」故民
    法第二百四十四條第二項規定之撤銷權成立要件，不但須債
    務人於行為時明知有損害於債權人之權利，且須受益人於受
    益時亦知其情事，而此項撤銷權要件之存在，則應由債權人
    負舉證責任。又債務人處分其現有財產而得有相當對價者，
    非必生資力減少之結果，不得概謂為詐害行為。再清償現存
    債務，雖其積極財產不免減少，但同時又減少其消極財產，
    故亦無詐害行為之可言（最高法院五十四年度台上字第三一
    二八號、五十三年度台上字第二三五二號判決意旨參照）。
  (二)經查被上訴人乙○○於八十八年一月二十日以系爭不動產向
    被上訴人甲○○抵押借款四百萬元，並於同年月二十六日完
    成系爭不動產之抵押權設定登記（抵押權存續期間自八十八
    年一月二十五日至九十一年一月二十四日止），被上訴人甲
    ○○並依約交付借款四百萬元之事實，有借貸契約書、匯款
    單、建物登記謄本可稽（見原審卷第九三至九七頁）。嗣因
    被上訴人乙○○至九十二年三月間尚欠被上訴人甲○○三百
    萬元，雙方乃於九十二年三月十二日簽訂協議書，約定以系
    爭不動產變賣所得償還被上訴人甲○○，或直接將系爭不動
    產過戶被上訴人甲○○抵償債款。被上訴人乙○○為履行協
    議書，乃由其妻子即被上訴人丙○○於同年月十五日與被上
    訴人甲○○訂立不動產買賣契約，由丙○○以三百萬元將系
    爭不動產出賣予甲○○，嗣由乙○○於九十二年四月十七日
    以贈與為原因將系爭不動產移轉登記予丙○○，再由丙○○
    於同年五月十二日以買賣為原因移轉登記予甲○○以抵償前
    述之三百萬元借款債務，亦有協議書、不動產買賣契約書、
    本票、土地及建物登記謄本、所有權狀等件為證（見原審卷
    第九八至一○八頁），且為上訴人所不爭執（見原審卷第一
    一六頁），是以被上訴人乙○○將系爭不動產贈與被上訴人
    丙○○再移轉登記予被上訴人甲○○，是用以清償被上訴人
    乙○○積欠被上訴人甲○○之抵押債務，堪以認定。
  (三)查系爭不動產設定抵押於被上訴人甲○○，係在八十八年一
    月二十六日，遠在上訴人向原法院聲請發九十二年促字第二
    ○一一七號支付命令之前，顯見並非臨訟方勾串偽造。被上
    訴人乙○○既係為清償現存之債務，而成立代物清償契約，
    被上訴人甲○○復為抵押權人，上訴人僅為一般債權人，被
    上訴人甲○○既為抵押權人，本有優先於上訴人受償之權，
    被上訴人乙○○之積極財產雖有減少，但其消極財產亦同時
    減少，揆諸前述判決意旨，自無詐害行為可言。上訴人主張
    被上訴人乙○○之贈與、買賣行為使被上訴人乙○○本身陷
    於無資力，致上訴人之債權有不能受償之虞，實已侵害上訴
    人之債權，上訴人得依民法第二百四十四條第二項聲請法院
    撤銷云云，為無理由。
  (四)上訴人雖主張被上訴人間乙○○與甲○○於九十二年三月十
    二日簽訂協議書第二條約定乙○○將系爭不動產變賣所得償
    還甲○○，或直接過戶甲○○抵償債款，是屬於流質契約，
    依民法第八百七十三條第二項規定為無效云云。惟查，甲○
    ○就系爭不動產所設定之抵押權存續期間至九十一年一月二
    十四日屆滿，其在抵押權存續期間屆滿後之九十二年三月十
    二日始與乙○○簽訂協議書將系爭不動產過戶予甲○○抵償
    債款，核與民法第八百七十三條第二項規定之流質契約不同
    ，上訴人執此主張該協議書為無效云云，並無可採。
  (五)末查，被上訴人乙○○將系爭不動產移轉登記予被上訴人丙
    ○○，既係以贈與為原因，即屬無償行為，而民法第二百四
    十四條第二項規定之撤銷權係就債務人之有償行為而為規定
    ，則上訴人依民法第二百四十四條第二項規定請求撤銷被上
    訴人乙○○與丙○○間於九十二年四月十七日就系爭不動產
    之贈與行為，即屬無據，應予駁回。
五、綜上所述，上訴人主張被上訴人間之贈與、買賣行為，侵害
    上訴人之債權，上訴人得依民法第二百四十四條第二項聲請
    法院撤銷云云，為無可採。從而，上訴人主張本於民法第二
    百四十四條第二項規定，請求(一)被上訴人甲○○、丙○○應
    將系爭不動產於九十二年三月十五日之買賣契約予以撤銷。
    (二)被上訴人乙○○、丙○○應將系爭不動產於九十二年四月
    十七日之贈與行為予以撤銷。(三)被上訴人甲○○、丙○○應
    將系爭不動產於九十二年四月二十一日之所有權移轉行為予
    以撤銷。(四)被上訴人甲○○就系爭不動產於九十二年五月十
    二日所有權移轉登記應予塗銷，為無理由，不應准許。其假
    執行之聲請亦失所附麗，應併予駁回。原審為上訴人敗訴之
    判決，及駁回其假執行之聲請，並無不合。上訴意旨指摘原
    判決不當，求予廢棄改判，為無理由，應予駁回。
六、因本案事證已臻明確，兩造其餘主張陳述及所提之證據，均
    毋庸再予審酌，附此敘明。
七、據上論結，本件上訴為無理由，爰判決如主文。
中　　華　　民　　國　　94　　年　　3 　　月　　9 　　日
                  民事第十三庭審判長法  官  張宗權
                                    法  官  陳忠行
                                    法  官  蕭艿菁
正本係照原本作成。
不得上訴。
中　　華　　民　　國　　94　　年　　3 　　月　　9 　　日
                                    書記官  尤峰惠
